【裁判字號】    89,訴,224
【裁判日期】    900427
【裁判案由】    偽造文書等
【裁判全文】
臺灣宜蘭地方法院刑事判決                          八十九年度訴字第二二四號
    公  訴  人  臺灣宜蘭地方法院檢察署檢察官
    被      告  丁○○
    選任辯護人  李蒼棟
右列被告因偽造文書等案件，經檢察官提起公訴（八十九年度偵字第一九一號），本
院判決如左：
    主  文
丁○○連續行使偽造私文書，足以生損害於他人，處有期徒刑捌月。緩刑參年。
    事  實
一、丁○○於八十六年間，意圖為自己不法所有，自任互助會員，召集彭金花、乙○○、甲○○、丙○○、戊○○等共四十名會員，自八十六年四月十日起至八十九
    年二月十日止（農曆），合會金新台幣一萬元，開標地點在宜蘭縣冬山鄉○○路
    ○段四七六號之互助會，詎丁○○基於意圖為自己不法所有之意圖，分別八十六
    年九月十日、八十七年四月十日（農曆），先後偽以戊○○之名義，在標單上偽
    簽戊○○署名暨標金四千一百元，及偽以甲○○之名義，在標單上偽簽甲○○署
    名暨標金三千八百元，偽造前開二紙標單，並持前開該偽造之準私文書即標單參
    與合會競標供以行使，足以生損害於被偽造名義人江素月及戊○○及參與競標之
    活會會員，並於得標後即收取該款項，使乙○○等活會會員陷於錯誤而交付會款
    與陳玲蓮，嗣於八十八年六月間，丁○○因無法支付會款而停標，使為會員發現
    而查獲。
二、案經被害人乙○○訴由臺灣宜蘭地方法院檢察署檢察官偵查起訴。
    理  由
一、訊據被告丁○○對於前揭以甲○○名義冒標部分之事實坦承不諱，然否認有以戊○○名義冒標之犯行，辯稱：該次是向戊○○借標等語，經查：被告以甲○○名
    義冒標部分業據被告自白，且有與自白相符之告訴人乙○○及甲○○於指述可資
    佐證，雖被告否認有以戊○○名義冒標，然此部份業據戊○○於偵查中命其具結
    而其在負擔偽證罪心理處罰之狀態下證述：我的會被他冒標，我後來要急用才知
    道等語（見八十九年五月二十三日），是證人戊○○於知悉偽證罪之法律效力及
    罪責之嚴重性後所為之證述應足採信，此部份冒標部分並業據告訴人乙○○證述
    明確（見本院八十九年十二月一日訊問筆錄），被告前揭辯詞應為卸責之詞，不
    足採信，被告犯行洵堪認定，應依法論科。
二、按民間互助會標會之標單，就其上所載署押及金額本身言，原無何一定之意思表
    示，祇因在民間標會之習慣上，足為表示其一定用意之證明，而屬刑法第二百二
    十條以文書論之私文書（最高法院八十七年度台非字第一二號判決意旨參照），
    被告以偽造互助會會員之名義及標金之標單，於開標期日提出行使，於得標後向
    未得標之活會會員詐取會款，其行使偽造標單之行為，自足生損害於被冒用名義
    之人及參與競標之活會會員，核被告所為，係犯刑法第二百十六條、第二百二十
    條、第二百十條之行使偽造準私文書罪及同法第三百三十九條第一項之詐欺取財
    罪。被告偽造會員署名或簽押於標單上之行為，為偽造標單準私文書之部分行為
    ，且偽造準私文書之低度行為，應為行使之高度行為所吸收，均不另論罪。被告
    先後多次詐欺及偽造文書犯行，時間緊接，犯罪構成要件相同，顯係出於概括之
    犯意反覆為之，為連續犯，依法均應以一罪論，並加重其刑。又被告一冒標行為
    使各該會其他活會會員陷於錯誤而交付會款，乃同時侵害其他活會會員之財產法
    益，係以一行為觸犯數罪名，為想像競合犯，依刑法第五十五條前段各僅成立一
    個詐欺取財罪。又其偽造標單之行為係施行詐術之方法，是偽造準文書罪及詐欺
    取財罪具有方法結果之牽連關係，屬牽連犯，為裁判上一罪，應依刑法第五十五
    條後段，從一重之行使偽造準私文書罪論處。爰審酌被告等犯罪之動機、目的、
    手段、犯罪所生之損害、犯罪後態度及已與告訴人乙○○等和解（業據告訴人陳
    述在卷）及償還部分活會會員部分合會款項等一切情狀，量處如主文所示之刑。
    又被告等未曾受有期徒刑以上刑之宣告，有臺灣高等法院被告全國前案紀錄表在
    卷可憑，茲因一時失慮而罹刑典，經此偵審程序應已知警惕，本院認對其所宣告
    之刑以暫不執行為適當，爰併予宣告緩刑參年，以勵自新。又被告偽造之標單及
    署押，雖未扣案然一般民間標會之習慣多於開標後隨即丟棄，足以認定前開偽造
    標單業已滅失，爰不另宣告沒收，附此敘明。
三、公訴意旨另認被告丁○○虛構會員林美英名單使乙○○陷於錯誤而加入合會，並
    冒用林美英名義標取會款一事，亦涉犯刑法第二百十六條、第二百十條及刑法第
    三百三十九條第一項之詐欺取財罪嫌。公訴意旨認為被告涉有前述犯行無非以告
    訴人乙○○所提供之手寫會員名冊為主要依據，然訊據被告堅決否認有此部份之
    犯行，辯稱：林美英確實並未參與其所召集之合會，實際參與者為「丙○○」，
    乙○○手寫之名冊中林美英係誤載，且會員丙○○於本次合會停標後，仍屬活會
    會員，其並未冒標，且解散合會後，已由其夫謝萬來開立本票以清償丙○○合會
    款項等語，經查：被告辯稱並未虛構會員林美英，因實際參與該合會之會員為「
    丙○○」，而告訴人乙○○手寫之會員名冊中「林美『英』」應為「林美『瑛』
    」，且已由其夫償還開立本票償還丙○○一事，已有被告所提出之台灣宜蘭地方
    法院八十八年度羅票字第六三一號民事裁定一紙附卷可稽，被告所辯應足採信，
    此外本院復查無其他積極證據足認被告有公訴人所指此部份犯行，其此部分之犯
    罪應屬不能證明，惟公訴人認此部分與右開被告有罪部分為連續犯，有裁判上一
    罪之關係，爰不另為無罪之諭知。
據上論斷，應依刑事訴訟法第二百九十九條第一項前段，第五十六條、第二百十六條
、第二百二十條、第二百十條、第三百三十九條第一項、第五十五條、第七十四條第
一款，罰金罰鍰提高標準條例第一條前段，判決如主文。
本案經檢察官林慧到庭執行職務
中      華      民      國      九十      年    四     月     二十七    日
                                        臺灣宜蘭地方法院刑事第二庭
                                            法  官  李  毓  華
右正本證明與原本無異。
如不服本判決，應於判決送達後十日內向本院提出上訴狀。（應附繕本）
                                            書記官  林  慶  生
中      華      民      國      九十      年    五     月       一      日
附錄法條：
    刑法第二百十六條
行使第二百十條至第二百十五條之文書者，依偽造、變造文書或登載不實事項或使登
載不實事項之規定處斷。
    刑法第二百二十條
在紙上或物品上之文字、符號，依習慣或特約，足以為表示其用意之證明者，關於本
章之罪，以文書論。
    刑法第三百三十九條第一項
意圖為自己或第三人不法之所有，以詐術使人將本人或第三人之物交付者，處五年以
下有期徒刑、拘役或科或併科一千元以下罰金。


司法院資訊處製作；財團法人民間司法改革基金會備份。
